ACORDAO-COMPLETO-2578049

ACÓRDÃO 2534/2023 ATA 8/2023 - PRIMEIRA CÂMARA

VISTOS, relatados e discutidos este recurso de reconsideração interposto por Adão José de Santana, ex-prefeito municipal de Pilão Arcado/BA, contra o Acórdão 993/2022-TCU-Primeira Câmara, que julgou suas contas irregulares e o condenou ao pagamento de débito, em razão da omissão no dever de prestar contas dos recursos recebidos no âmbito do Programa de Apoio aos Sistemas de Ensino para Atendimento de Jovens e Adultos (Peja) , no exercício de 2006,
ACORDAM os Ministros do Tribunal de Contas da União, reunidos em sessão da Primeira Câmara, ante as razões expostas pelo relator, em:
9.1. conhecer do recurso de reconsideração para, no mérito, dar-lhe provimento, em face do reconhecimento da prescrição intercorrente materializada no art. 8º da Resolução nº 344 /2022, tornando insubsistente a decisão condenatória;
9.2. informar o recorrente, o FNDE e a Procuradoria da República no Estado da Bahia o teor desta decisão.

Recurso de reconsideração interposto contra acórdão que julgou as contas do recorrente irregulares e o condenou ao pagamento de débito, em razão de omissão no dever de prestar contas de recursos recebidos no âmbito do Programa de Apoio aos Sistemas de Ensino para Atendimento de Jovens e Adultos (Peja), no exercício de 2006.

Primeira Câmara

Prefeitura Municipal de Pilão Arcado - BA.

3. Interessados/Responsáveis/Recorrentes:
3.1. Interessado: Fundo Nacional de Desenvolvimento da Educação (00.378.257/0001-81).
3.2. Responsáveis: Adao Jose de Santana (XXX.557.835-XX); Wagner Teixeira Santana (XXX.684.395-XX).
3.3. Recorrente: Adao Jose de Santana (XXX.557.835-XX).

13.1. Ministros presentes: Walton Alencar Rodrigues (Presidente), Benjamin Zymler (Relator), Jorge Oliveira e Jhonatan de Jesus.
13.2. Ministro-Substituto presente: Augusto Sherman Cavalcanti.

BENJAMIN ZYMLER

Ministro Vital do Rêgo.

Trata-se de recurso de reconsideração interposto pelo Sr. Adão José de Santana, ex-prefeito municipal de Pilão Arcado/BA, contra o Acórdão 993/2022-TCU-Primeira Câmara, que julgou suas contas irregulares e o condenou ao pagamento de débito, em razão da omissão no dever de prestar contas dos recursos recebidos no âmbito do Programa de Apoio aos Sistemas de Ensino para Atendimento de Jovens e Adultos (Peja) , no exercício de 2006.
1. Eis os exatos termos da decisão recorrida:
"ACORDAM os Ministros do Tribunal de Contas da União, reunidos em sessão de 1ª Câmara, ante as razões expostas pelo Relator, em:
9.1. julgar irregulares as contas de Wagner Teixeira Santana (XXX.684.395-XX) e Adão José de Santana (XXX.557.835-XX) , com fundamento dos arts. 1º, inciso I, 16, inciso III, alínea "c", da Lei 8.443/1992, c/c arts. 1º, inciso I, e 209, inciso III, do Regimento Interno do TCU;
9.2 condenar os responsáveis, com fundamento no art. 19, caput, da Lei 8.443/1992, c/c com o art. 210 do RI/TCU, ao pagamento das quantias a seguir especificadas, com a fixação do prazo de 15 (quinze) dias, a contar da notificação, para comprovar, perante o Tribunal (art. 23, inciso III, alínea "a", da Lei 8.443/1992, c/c art. 214, inciso III, alínea "a", do RI/TCU) , o recolhimento das dívidas aos cofres do Fundo Nacional de Desenvolvimento da Educação (FNDE) , atualizadas monetariamente e acrescidas dos juros de mora, calculados da data indicada até a data do efetivo recolhimento e com o abatimento de valores acaso já satisfeitos, na forma prevista na legislação em vigor:
9.2.1. Wagner Teixeira Santana (XXX.684.395-XX) :
	Data de ocorrência
	Valor histórico (R$) 

	09/05/2006
	93.150,00

9.2.2. Adão José de Santana (CPF XXX.557.835-XX) :
	Data de ocorrência
	Valor histórico (R$) 

	1/6/2006
	28.710,00

	4/7/2006
	23.326,68

	7/7/2006
	28.450,00

	25/7/2006
	5.000,00

	1/8/2006
	18.900,00

	2/8/2006
	32.710,00

	4/10/2006
	32.750,00

	22/11/2006
	32.750,00

	5/12/2006
	32.750,00

	12/12/2006
	32.750,00

9.3. autorizar, desde logo, a cobrança judicial das dívidas, caso não atendidas as notificações, na forma do disposto no art. 28, inciso II, da Lei 8.443/1992;
9.4. autorizar, desde logo, caso solicitado e o processo não tenha sido remetido para cobrança judicial, o pagamento das dívidas em até 36 (trinta e seis) parcelas mensais e consecutivas, nos termos do art. 26 da Lei 8.443/1992, c/c o art. 217 do Regimento Interno/TCU, fixando-se o vencimento da primeira parcela em 15 (quinze) dias, a contar do recebimento da notificação, e o das demais a cada mês, devendo incidir sobre cada valor mensal os correspondentes acréscimos legais, na forma prevista na legislação em vigor, sem prejuízo de alertar o responsável de que a falta de comprovação do recolhimento de qualquer parcela implicará o vencimento antecipado do saldo devedor;
9.5. encaminhar cópia deste acórdão aos responsáveis e ao FNDE, para conhecimento, e ao Procurador-Chefe da Procuradoria da República no Estado da Bahia, nos termos do art. 16, § 3º, da Lei 8.443/1992, c/c o art. 209, § 7º, do Regimento Interno do TCU, para adoção das providências que considerar cabíveis"
1. Transcrevo, com os ajustes de forma necessários, a instrução elaborada no âmbito da AudRecursos, devidamente ratificada pelo corpo diretivo da unidade (peças 126 a 128) :
"Versam os autos sobre Tomada de Contas Especial (TCE) instaurada pelo Fundo Nacional de Desenvolvimento da Educação (FNDE) , em desfavor dos Srs. Wagner Teixeira Santana (gestão: 1/1/2005 a 28/5/2006) e Adão José de Santana (gestão: 29/5/2006 a 31/12/2006) , ex-prefeitos municipais de Pilão Arcado/BA, em face da omissão no dever de prestar contas dos recursos recebidos no âmbito do Programa de Apoio aos Sistemas de Ensino para Atendimento de Jovens e Adultos (Peja) , no exercício de 2006, cujo prazo para prestação de contas esgotou-se em 31/7/2007 (peça 23) .
3.	Conquanto a obrigação da apresentação da prestação de contas dos montantes federais transferidos (R$ 393.500,00 - peça 7) tenha recaído na gestão do sucessor, Sr. Roberto Alves Martins (gestão 2007-2008) , conforme registrado no item 11 do relatório do tomador de contas (peça 23) , este adotou as medidas de resguardo ao erário (peça 4) , razão pela qual teve por afastada sua responsabilidade neste feito.
4.	No âmbito desta Corte, instados a se manifestarem, os responsáveis mantiveram-se silentes, configurando a revelia, nos termos do art. 12, § 3º, da Lei 8.443/1992, de sorte que suas contas foram julgadas irregulares, com condenação em débito, mas sem aplicação de multa, por terem se operado os efeitos da prescrição da pretensão punitiva (peças 81 e 86) .
5. 	Inconformado, o Sr. Adão Jose de Santana protocolou o recurso de reconsideração de peças 108/110, por meio do qual requer a nulidade da imputação do ressarcimento, tendo em vista o reconhecimento da ocorrência de prescrição, da nulidade de citação e da ausência de má-fé e malversação dos recursos (peça 108, p. 31) .
EXAME DE ADMISSIBILIDADE
6.	Reitera-se a análise preliminar de admissibilidade, promovida pela Serur (peça 111) e acatada pelo Exmo. Relator, Benjamin Zymler (peça 114) , que pugnou pelo conhecimento do recurso e pela suspensão dos efeitos dos itens 9.1, 9.2, 9.2.2 e 9.3 do Acórdão 993/2022-TCU-Primeira Câmara, com fulcro nos artigos 32, inciso I, e 33 da Lei 8.443/1992. 
EXAME DE MÉRITO
7.	Delimitação
7.1	Constitui objeto deste recurso de reconsideração examinar:
a) se argumentos apresentados são capazes de elidir as irregularidades atribuídas ao responsável;
b) se a intempestividade do trâmite processual deu causa à prescrição.
8. 	Das razões de defesa
8.1	Sem apresentar a documentação probante, o recorrente oferta as seguintes alegações (peça 108) :
a) ocorreu prescrição quinquenal, pois a TCE foi instaurada mais de cinco anos após a data limite para a prestação de contas, em consonância com o entendimento firmado no MS 35.512 pelo Supremo Tribunal Federal-STF. Ademais, segundo o Tema de Repercussão Geral 899 da Suprema Corte, é prescritível a pretensão de ressarcimento ao erário fundada em decisão de Tribunal de Contas. Já o STJ, em 20/04/2020, no julgamento do AREsp: 1569465 (MS 2019/0249623-6) , aqui trazido por analogia, entendeu que, uma vez pronunciada a prescrição da Ação de Improbidade, não há como prosseguir a pretensão de ressarcimento do dano (p. 13, 20/22) ; 
b) a instrução de peças 32/34 reconhece a incidência de prescrição, uma vez que a irregularidade sancionada aconteceu em 1/4/2007 e que o ato de ordenação da citação foi expedido em 25/9/2019, mais de 12 anos após a data final estipulada pelo FNDE para a apresentação da prestação de contas; 
c) não houve interrupção da prescrição, ante à ausência de validade das diversas notificações formuladas junto aos interessados, senão vejamos (p. 15 e 23) :
- a peça 13, p. 2, demonstra que foi expedida a notificação por edital;
- a peça 15 espelha que a notificação encaminhada foi recebida (sem data) por uma pessoa chamada Miquéias Pereira de Santana;
- a peça 19, p. 3, consigna que foi expedida a notificação por edital;
- as peças 20/21 demonstram que a notificação encaminhada ao Sr. Wagner Teixeira Santana foi recebida por uma pessoa chamada Marilande M. de Lima; 
- a peça 85 não estampa a ocorrência de qualquer notificação ou citação válida para os gestores que seriam responsáveis pela execução dos recursos do PEJA 2006.
d) inexiste nos autos qualquer comprovação de que houve auditoria nos arquivos municipais ou demonstração de retirada de documentos públicos da prefeitura (p. 26) ;
e) a citação é nula porque foi promovida em endereço incompleto/insuficiente (peça 39) e sem que fossem esgotadas todas as possibilidades de localização junto a órgãos como a Receita Federal, o TSE, o BACENJUD e o INFOJUD, o que ensejou o chamamento por edital, obstaculizando o direito à segurança jurídica, à ampla defesa e ao contraditório, sendo que em agosto de 2020 envidaram-se alguns esforços de localização (peça 57) e que apenas em 30/3/2022 se deu a única intimação válida, quando à peça 89 foi verificado o endereço completo na base de dados da Receita Federal (p. 8, 18, 23 a 28) ;
f) a citação por edital, via de regra, deve ser excepcional e relegada às hipóteses nas quais seja desconhecida ou incerta a localização, conforme casos expressos em lei, o que não ocorreu no presente feito em que o defendente foi vereador, presidente da câmara municipal e prefeito. É servidor público e vive em uma cidade de 35 mil habitantes (p. 27) ; 
g) é impossível declarar que houve malversação dos recursos e pretender sua devolução, mormente quando não houve dilação probatória, em decorrência da ausência de citação válida (p. 12) ;
h) houve violação aos princípios da presunção da inocência, legalidade, proporcionalidade e razoabilidade pois: (i) desconhecia o fato de que as contas não haviam sido prestadas; (ii) não ficou configurada qualquer fraude ou efetiva lesão ao erário; (iii) inexistiu má-fé, dolo e benefício financeiro auferido por ele ou por terceiros (p. 29/31) .
Análise
9.	Nota-se que o implicado, ao invés de resgatar/apresentar a documentação faltante, ou mesmo demonstrar que tenha despendido qualquer esforço nesse sentido, nas fases interna e externa desta TCE, concentra seus argumentos na arguição da nulidade de citação e da incidência de prescrição quinquenal que será mais adiante examinada.
10.	Não se pode olvidar que não compete ao TCU, mas sim ao gestor o dever constitucional de prestar contas, independentemente de seu sucessor deixar de fazê-lo por ter demonstrado a adoção de medidas assecuratórias, com amparo na súmula 230 do TCU. Nessa perspectiva, não cabe a esta Corte de Contas realizar auditoria nos arquivos municipais ou demonstrar que não houve subtração de documentos públicos da prefeitura.
11.	O Tribunal, quando julga as contas dos administradores públicos, baseia-se na responsabilidade subjetiva, caracterizada mediante a presença de simples culpa stricto sensu, sendo desnecessária a caracterização de locupletamento ilícito, de conduta dolosa ou má-fé do gestor para que este seja responsabilizado. 
11.1	Desse modo, é suficiente a quantificação do dano, a identificação da conduta do responsável que caracterize sua culpa, seja por imprudência, imperícia ou negligência, e a demonstração do nexo de causalidade entre a conduta culposa (stricto sensu) e a irregularidade que ocasionou o dano ao erário, como verificado no presente feito (v.g Acórdão 635/2017-TCU-Plenário, relatado pelo Ministro Aroldo Cedraz; 2.367/2016-TCU-Plenário, relatado pelo Ministro Benjamin Zymler; e 185/2016-TCU-Plenário, relatado pelo Ministro Vital do Rêgo) .
12.	Sendo assim, se mostra irrelevante ao deslinde destes autos certificar a ciência da irregularidade ou a existência de malversação de recursos, locupletamento indevido, fraude, dano ao erário, má-fé e dolo. A despeito disso, não se pode reconhecer a boa-fé do recorrente, porquanto, segundo o Acórdão 13732/2019-TCU-Primeira Câmara, Relator: Walton Alencar Rodrigues, "No âmbito do TCU, é considerado de boa-fé o responsável que, embora tenha concorrido para o dano ao erário ou outra irregularidade, seguiu as normas pertinentes, os preceitos e os princípios do direito. A análise, portanto, é feita sob o ponto de vista objetivo, sem que seja necessária a comprovação de má-fé (dolo) , mas apenas da ausência de boa-fé objetiva."
13. 	É bom pontuar que a violação do dever constitucional de prestar contas (art. 70, parágrafo único da Constituição Federal) , além de ensejar o julgamento pela irregularidade desta TCE (art. 16, inc. III, alínea "a" da Lei 8.443/92) , no âmbito infraconstitucional, constitui infração penal prevista no art. 1º, inciso VII, do Decreto-Lei 201/67[footnoteRef:2], sendo assim inadequado questionar afronta aos princípios da legalidade, bem como aos da proporcionalidade e razoabilidade, até mesmo porque não se ofertam elementos passíveis de comparação com situações similares nas quais o TCU tenha julgado seus jurisdicionados diversamente ou com menos rigor. [2:  "Art. 1º. São crimes de responsabilidade dos prefeitos municipais, sujeito ao julgamento do Poder Judiciário, independentemente do pronunciamento da Câmara de Vereadores: (...) VII - deixar de prestar contas no devido tempo, ao órgão competente, da aplicação de recursos, empréstimos, subvenções ou auxílios internos e externos, recebidos a qualquer título."] 
14.	Em que pese a gravidade da ilicitude, o ex-Prefeito não justifica devidamente a omissão da apresentação das contas nas fases interna e externa desta TCE e pleiteia a sua absolvição, deixando de apresentar qualquer argumento razoável para a inércia incorrida ou para descaracterizar a ausência do repasse, ao sucessor, da documentação relativa à gestão dos recursos do Peja 2006, porquanto:
a) a presunção de inocência não produz efeitos em favor de responsável que, vacilante em seu dever de cuidado, deixou de obter declarações ou quaisquer outros meios de prova, ainda que pela via judicial, no sentido de formalizar a transferência, junto ao sucessor, da documentação pendente de encaminhamento ao FNDE;
b) o dever de prestar contas não se estende somente ao prefeito sucessor, mas a todos os gestores que transitaram pela administração dos recursos federais, cabendo-lhes o ônus da prova, a teor do que prescreve o art. 93 do Decreto-lei 200/67:
 "Art. 93. Quem quer que utilize dinheiros públicos terá de justificar seu bom e regular emprego na conformidade das leis, regulamentos e normas emanadas das autoridades administrativas competentes."
c) não há que se falar em anulação de citação pela via editalícia de peças 47/48, uma vez que foram observados os requisitos necessários à sua regularidade (22, inc. I, da Lei 8443/1992 e art. 179, inc. II, do RITCU) . Eis que a intimação postal foi encaminhada ao endereço por ele informado à Receita Federal (peças 35, 37, 39) , sendo certo que lhe caberia manter atualizado o domicílio de correspondência na base de dados da Receita Federal para fins de citação, consoante entendimento pacificado nesta Corte de Contas (Acórdão 9805/2019-TCU-Primeira Câmara, rel. Ministro-Substituto Marcos Bemquerer; 2720/2019-TCU-2ª Câmara, rel. Ministro Augusto Nardes; 3105/2018-TCU-Plenário, rel. Ministro Bruno Dantas; 316/2018-TCU-Plenário, rel. Ministro Vital do Rêgo; 1523/2016, rel. Ministra Ana Arraes; 3254/2015-TCU-1ª Câmara, rel. Ministro Benjamin Zymler; e 501/2015-TCU-Plenário, rel. Ministro-Substituto André de Carvalho) ;
d) ao contrário do alegado, pelo que se observa, o TCU dispendeu esforços para a localização, consoante evidenciado na instrução de peça 66:
" (...) 
18. Não houve a tentativa de notificação de Adão José de Santana em outros endereços, além do CPF, por conta que termo juntado ao processo (peça 41) declara não haver endereços alternativos disponíveis no DGI-Consultas. 
19. Consulta, realizada em 28/9/2020, ao DGI, permitiu atestar que não há endereço disponível na base do Renach (carteira de habilitação) e no TSE (cadastro eleitoral) , tampouco foi encontrado endereço de empresas associado ao responsável no DGI. 
20. Não obstante a existência de outros processos no TCU do responsável (listados nesta instrução mais adiante, em "OUTROS DÉBITOS NOS SISTEMAS DO TCU COM O MESMO RESPONSÁVEL") , não foi possível identificar notificações bem-sucedidas. 
21. Entretanto, foi possível identificar que o responsável Adão José de Santana é servidor do município de Pilão Arcado - BA, na Secretaria de Recursos Hídricos e Iluminação, conforme consta da folha de pagamento de maio/2020, última disponível no portal do município (peças 64 e 63, p. 1) . 
22. Portanto, antes de aceitar a citação ficta por edital (peças 47 e 48) , entende-se prudente, com fulcro no art. 76 do Código Civil, por configurar domicílio necessário, primeiramente, encaminhar a citação do responsável Adão José de Santana para o endereço (peça 64, p. 2) : Secretaria de Recursos Hídricos e Iluminação, Rua Cornélio Pereira, Centro, Pilão Arcado/BA, Cep. 47.240-000."
15.	Como se vê, em decorrência dos sobreditos esforços, foram promovidas mais duas tentativas de citação pelos correios, no endereço da Secretaria de Recursos Hídricos e Iluminação (peças 70, 72, 74/76) , fazendo-se juntar aos autos informação comprobatória dos diferentes meios experimentados que não obtiveram êxito, conforme se demonstrou (Acórdão 4851/2017-TCU-Primeira Câmara, Relator Min. Augusto Sherman) , não sendo assim possível evocar violação à segurança jurídica, à ampla defesa e ao contraditório.
15.1	Além do mais, chama a atenção o fato do endereço constante da primeira citação fracassada (peças 35, 37 e 39) , RUA ARLINDO LINS SN CASA CENTRO 47240-000 PILAO ARCADO - BA, ser idêntico ao utilizado na notificação bem sucedida do Acórdão atacado (peças 102/103) que, segundo o recorrente, corresponde ao seu endereço completo, colocando em cheque a veracidade do argumento relativo à inconsistência do domicílio que lastreou seu chamamento aos autos. 
Verificação da possível ocorrência de prescrição
16.		Não se pode negar que a alegação de prescrição assume particular relevância, dado o recente julgamento, pelo STF, do Recurso Extraordinário 636.886 (tema 899 da repercussão geral) . No exame da prescrição, a Serur tem as seguintes premissas, que serão utilizadas no presente exame:
a) ao julgar o RE 636.886, o STF conferiu nova interpretação ao art. 37, § 5º, da Constituição Federal, fixando a tese de que "é prescritível a pretensão de ressarcimento ao erário fundada em decisão de Tribunal de Contas";
b) as pretensões punitiva e de ressarcimento devem observar o mesmo regime na atividade de controle externo, dado o objetivo comum da prescrição, de fixar prazo para o Tribunal de Contas agir, para caracterizar o ilícito, identificar seu autor, dimensionar as consequências da conduta e impor as consequências legais, independentemente de tais consequências terem natureza punitiva ou ressarcitória;
c) até que sobrevenha norma específica, entende-se que a prescrição das pretensões punitiva e de ressarcimento, no processo de controle externo, deve observar o regime Lei 9.873/1999, na linha dos recentes pronunciamentos do STF a respeito. Assim, sem prejuízo de se realizar o exame da prescrição também segundo o prazo decenal previsto no Código Civil, o critério adotado, na formulação da proposta de encaminhamento, será o da Lei 9.873/1999.	
16.1	Com essas explicações adicionais, passa-se à análise da prescrição no caso em exame, considerando-se as premissas indicadas anteriormente. 
Análise da prescrição segundo os critérios do Acórdão 1441/2016-TCU-Plenário
16.2	No que se refere à pretensão punitiva, o TCU tem tradicionalmente aplicado os critérios definidos no Acórdão 1441/2016-TCU-Plenário, que, em incidente de uniformização de jurisprudência, orientou-se pela aplicação do Código Civil. Por este acórdão, em linhas gerais, a prescrição subordina-se ao prazo geral de dez anos (CC, art. 205) , contado a partir da data da ocorrência do fato e interrompido pelo ato que ordenar a citação, a audiência ou a oitiva da parte.
16.3	Entre outras razões que justificaram a adoção desse critério destaca-se a de que o citado dispositivo constitui uma cláusula geral a ser empregada sempre que a pretensão for prescritível, mas a lei não estabelecer um prazo específico, como na hipótese.
16.4	Aplicando essas balizas ao caso em exame, verifica-se que a prescrição ocorreu, pois o seu termo inicial se deu em 1/4/2007, dia seguinte à data da apresentação da prestação de contas (peça 23, p.1) , e a citação do responsável foi ordenada em 9/9/2019 (peças 32/34) .
Análise da prescrição pelo regime da Lei 9.873/1999 (MS 32.201) 
16.5	Adotando-se as premissas fixadas na Lei 9.873/1999 ao caso em exame, e mesmo considerando-se o prazo geral, de cinco anos, observa-se que prescrição não se consumou, considerando-se os seguintes parâmetros:
a) Termo inicial:
16.6	A Lei 9.873/1999, art. 1º, parte final, traz previsão expressa a respeito do início do prazo em se tratando de infração de caráter permanente ou continuado. Nesta hipótese, a prescrição começa a correr não da data de cada fato, e sim "do dia em que tiver cessado" a permanência ou a continuidade.
16.7	 Na hipótese em exame, a omissão na prestação de contas caracteriza-se como infração permanente. Assim, como se trata de repasse sujeito a prestação de contas, começou a correr prescrição na data de sua apresentação, ou seja, em 1/4/2007, dia seguinte à data da apresentação da prestação de contas (peça 23, p.1) .
b) Prazo:
16.8	A Lei 9.873/1999 apresenta um prazo geral, de cinco anos (art. 1º) , e um prazo especial, previsto no art. 1º, § 2º, a saber: "quando o fato objeto da ação punitiva da Administração também constituir crime, a prescrição reger-se-á pelo prazo previsto na lei penal". 
16.9	No caso dessa TCE, aplica-se o prazo geral (cinco anos) , já que a irregularidade não constituiu crime. Dessa forma, a causa interruptiva indicada abaixo evidencia que a prescrição não ocorreu.
c) Interrupções por atos inequívocos de apuração dos fatos:
16.10	De acordo com a Lei 9.873/1999, a prescrição se interrompe "por qualquer ato inequívoco, que importe apuração do fato" (art. 2º, II) , como por exemplo:
- a Guia para formação de processo em razão da omissão de prestação de contas Peja-2006, em 6/2/2008 (peça 85, p. 3) , de 6/2/2008;
- o Despacho: regularização de município junto ao FNDE, de 28/8/2009 (peça 85, p. 12) ;
- a mensagem eletrônica solicitando o processo Peja 2006 do município de Pilão Arcado, de 10/12/2010 (peça 85, p. 23) ;
- o Ofício 6.788/2014-SEOPC/COPRA/CGCAP/DIFIN/FNDE/MEC, de 23/3/2017 (peça 9, p. 3) - ato inequívoco que manifesta expressa tentativa de solução conciliatória no âmbito interno da administração pública federal.
d) Interrupções pela citação do responsável:
16.11	A prescrição também é interrompida "pela notificação ou citação do indiciado ou acusado, inclusive por meio de edital", nos termos do art. 2º, I, da Lei 9.873/1999. E, no regime dessa lei, a interrupção se dá pela citação propriamente dita, e não pelo despacho que a ordena, como se observa da publicação em Diário Oficial da União de peça 48, onde se comprova que:
- a notificação formulada pelo FNDE (peças 14 e 20) , por meio do Ofício 1.403/2014-SEOPC/COPRA/CGCAP/DIFIN/FNDE/MEC, em 1/10/2014; 
- a citação, no âmbito deste Tribunal, realizada em 31/1/2020.
e) Interrupção pela decisão condenatória recorrível: 
16.12	Por fim, a prescrição também se interrompe "pela decisão condenatória recorrível" (art. 2º, III, da Lei 9.873/1999) . Neste processo, registra-se que o Acórdão condenatório foi proferido em 22/2/2022 (peça 86) .
f) Prescrição intercorrente: 
16.13	Nos termos do art. 1º, § 1º, da Lei 9.873/1999, opera-se a prescrição intercorrente se o processo ficar paralisado por mais de três anos, aguardando "julgamento ou despacho". 
16.14	Note-se que há uma correlação entre essa hipótese e as causas de interrupção da prescrição do art. 2º. Com efeito, uma vez interrompida a prescrição por alguma das hipóteses do art. 2º, o processo não pode ficar inativo, sem qualquer inovação processual relevante, por mais de três anos. 
16.15	Trata-se de prazo específico, não se aplicando nem o prazo geral de cinco anos nem o prazo especial, da lei penal (§ 2º) . A finalidade da prescrição intercorrente, com seu prazo próprio, é a de assegurar a eficiência e celeridade nas apurações administrativas. Seria contrário a essa finalidade a paralisação injustificada do processo por período maior que o triênio estabelecido para a hipótese.
16.16	A extrapolação do prazo de três anos, sem inovação relevante no processo, pode configurar negligência. Por isso, além de se operar a prescrição, deve-se promover a "apuração da responsabilidade funcional decorrente da paralisação, se for o caso". 
16.17	Em muitas situações o exame da prescrição intercorrente pode ficar prejudicado nos processos já em tramitação no TCU. Como a ação de ressarcimento era considerada imprescritível, as peças que compõem a tomada de contas especial, elencadas no art. 10 da Instrução Normativa-TCU 71/2012, não contemplam informações pormenorizadas quanto ao andamento do processo na fase interna, o que pode prejudicar a análise de eventual paralisação por mais de três anos. 
16.18	Assim, caso o tribunal venha a adotar a sistemática da Lei 9.873/1999 para aferir a prescrição, convém avaliar, oportunamente, a possibilidade de ajustes na IN-TCU 71/2012, para que as tomadas de contas especiais encaminhadas ao tribunal contenham informações sobre as interrupções ocorridas na fase interna do procedimento (como, por exemplo, declaração do órgão instaurador da TCE, de que o processo não ficou paralisado por mais de três anos, na forma do art. 1º, § 1º, da citada lei) . 
16.19	Especificamente a respeito desta TCE, as causas de interrupção supramencionadas evidenciam a não materialização da prescrição intercorrente, ante o interregno inferior a três anos entre a quase totalidade dos eventos acima mencionados.
16.20	Ainda que fosse possível reconhecer a prescrição intercorrente entre 10/12/2010 (item 16.10 acima) e 1/10/2014 (item 16.11 supra) , é temerário afirmar que tal possibilidade tenha se consumado, mormente quando se considera que os fatos aqui tratados estavam sendo investigados por meio de representação judicial, impetrada junto à Procuradoria da República pelo prefeito sucessor em 2009 (peça 23, item 11) .
Conclusão sobre a prescrição
17.	Em consonância com o exame formulado, verifica-se que a prescrição ocorreu pelo regime do Código Civil (Acórdão 1441/2016-TCU-Plenário) , mas não se consumou pelo critério da Lei 9.873/1999 (MS 32.201) .
18. 	Sendo assim, rejeitam-se as razões recursais apresentadas pelo defendente, de modo que necessário se faz conhecer do recurso de reconsideração para, no mérito, negar-lhe provimento.
CONCLUSÃO
19. 	Das análises anteriores, conclui-se que:
a) as razões recursais aduzidas pelo recorrente revelaram-se insuficientes para elidir as irregularidades que sustentam a sua condenação, ante a omissão no dever de prestar contas dos recursos transferidos ao Município de Pilão Arcado/BA, provenientes do Peja 2006;
b) ao deixar de produzir prova da boa e regular aplicação dos recursos sob sua responsabilidade, o ex-Prefeito afrontou as normas que impõem aos gestores públicos a obrigação legal de, sempre que demandados pelos órgãos de controle, apresentarem os documentos que demonstrem a correta utilização das verbas federais, a exemplo do contido no art. 93 do Decreto-Lei 200/1967: "Quem quer que utilize dinheiros públicos terá de justificar seu bom e regular emprego na conformidade das leis, regulamentos e normas emanadas das autoridades administrativas competentes";
c) a prescrição ocorreu pelo regime do Código Civil (Acórdão 1441/2016-TCU-Plenário) , mas não se consumou pelo critério da Lei 9.873/1999 (MS 32.201) .
19.1	Com efeito, propor-se-á o conhecimento deste apelo, para, no mérito, negar-lhe provimento.
PROPOSTA DE ENCAMINHAMENTO
20.	Ante todo o exposto, submete-se à consideração superior este exame do recurso de reconsideração, interposto pelo Sr. Adão José de Santana, ex-Prefeito municipal de Pilão Arcado/BA, contra o Acórdão 993/2022-TCU-Primeira Câmara (peça 86) , propondo-se, com fundamento nos artigos 32, inciso I, e 33, da Lei 8.443/92, c/c o artigo 285 do RI/TCU:
a) conhecer do recurso e, no mérito, negar-lhe provimento. 
b) dar ciência da deliberação que vier a ser proferida ao recorrente, ao FNDE e à Procuradoria da República no Estado da Bahia."
1. O Ministério Público, por sua vez, discordando da proposta, assim se manifestou (peça 129) :
"Trata-se de recurso de reconsideração interposto por Adão José de Santana, ex-Prefeito Municipal de Pilão Arcado/BA, contra o Acórdão 993/2022 - TCU - 1.ª Câmara, que julgou suas contas irregulares e o condenou ao pagamento de débito, em razão de omissão no dever de prestar contas dos recursos recebidos no âmbito do Programa de Apoio aos Sistemas de Ensino para Atendimento de Jovens e Adultos (Peja) , no exercício de 2006.
2.	A unidade técnica propôs conhecer do recurso e, no mérito, negar-lhe provimento.
3.	Anuímos às análises da unidade técnica quanto às questões processuais e materiais suscitadas pelo recorrente, exceto no que se refere à prescrição.
4.	Importante mencionar que o auditor instrutor analisou a prescrição à luz da Lei 9.873/1999, identificando nos autos as causas de interrupção do prazo de acordo com as hipóteses previstas na referida lei. 
5.	Contudo, apesar de constatar o transcurso de mais de três anos entre causas interruptivas, caracterizando a prescrição com base no art. 1.º, § 1.º, da Lei 9.873/1999, o auditor instrutor concluiu por não a reconhecer, pois os fatos tratados no presente processo teriam sido investigados no âmbito judicial, em decorrência de representação formulada junto à Procuradoria da República pelo prefeito sucessor. Diante da notícia de tal representação, o auditor instrutor considerou temerário afirmar a ocorrência da prescrição.
6.	Além disso, teceu considerações sobre o prejuízo ao exame da prescrição intercorrente nos processos em curso no TCU, pois a IN 71/2012 não requer do órgão de origem informações pormenorizadas sobre o andamento da TCE na fase interna, já que o referido normativo foi elaborado na época em que prevalecia o entendimento pela imprescritibilidade das pretensões visando o ressarcimento ao erário.
7.	Como se sabe, a jurisprudência do STF consolidou-se no sentido de que a prescrição das pretensões decorrentes da atuação do TCU, sejam punitivas ou de ressarcimento, é regulada pela Lei 9.873/1999 (MS 36780, 36810, 37847, 36054 e 37373, dentre outros) , posição que vínhamos defendendo, combinada com o termo inicial fixado segundo entendimento adotado no voto condutor do julgamento da ADI 5509, também pelo STF.
8.	Recentemente, acolhendo na essência essa orientação, o TCU aprovou a Resolução 344/2022, que regulamenta a prescrição das pretensões punitiva e de ressarcimento relacionadas à atuação da Corte de Contas.  
9.	A tomada de contas especial sob exame trata de omissão na prestação de contas, de modo que o termo inicial do prazo de prescrição é a data em que as contas deveriam ter sido prestadas (art. 4.º, inciso I, da citada resolução) . No caso, 31/3/2007 (peça 23, p. 1) .
10.	Aproveitando-se a própria análise da unidade técnica (peça 126) , observa-se a inexistência nos autos da comprovação de eventos que possam ser considerados como causa interruptiva do prazo de prescrição entre o despacho de 28/8/2009 (peça 85, p. 12) e a notificação do responsável por edital, em 16/12/2014 (peça 14, p. 2) .
11.	Como se percebe, desconsideramos duas causas interruptivas apontadas pela unidade técnica, quais sejam, a mensagem eletrônica solicitando o processo Peja 2006, de 10/12/2010 (peça 85, p. 23) , e o ofício de notificação de 1.º/10/2014 (peça 13) . A primeira, por não se caracterizar como ato inequívoco que importa apuração do fato, ou qualquer outra causa interruptiva prevista no art. 2.º da Lei 9.873/1999, pois a mera solicitação de processo, sem informação sobre a finalidade, não pode ser considerado ato inequívoco de apuração. A segunda, pelo fato de o ofício de notificação não estar acompanhado de comprovação do recebimento, sendo que a notificação por edital efetuada cerca de dois meses depois sugere que a notificação anterior não foi bem sucedida (peça 14, p. 2) .
12.	Além disso, mediante consulta ao Sistema de Registro de Prestação de Contas do FNDE (SiGPC) , efetuada durante a elaboração deste parecer, constatou-se a ausência de eventos registrados no histórico do acompanhamento da prestação de contas do Peja 2006 referente ao município de Pilão Arcado/BA, entre 22/9/2010 e 12/8/2014, reforçando a inocorrência de atos processuais relevantes nesse período (peça 128) .
13.	Quanto aos atos supostamente praticados em processo judicial, ainda que se entenda que são capazes de interromper o curso da prescrição das pretensões relativas à atuação do TCU - questão que, a nosso ver, demanda maior reflexão -, no caso sob exame os referidos atos, se existentes, nem sequer foram trazidos aos autos do presente processo.
14.	A informação citada pela unidade técnica sobre a suposta representação junto à Procuradoria da República tem como fonte apenas menção no relatório do tomador de contas (peça 23, p. 4, item 11) , não havendo nos autos documento algum ou dado específico a respeito da aludida representação, impossibilitando verificar seu andamento ou mesmo sua existência.
15.	O que consta dos autos é a comprovação do ajuizamento da ação de improbidade pelo município em face dos ex-prefeitos em 2009 (peça 18) , mas, igualmente, não há dados que permitam verificar seu andamento.
16.	Quanto ao fato de que o órgão concedente, em observância aos normativos do TCU baseados ainda na tese da imprescritibilidade, encaminhou à Corte de Contas documentação insuficiente para análise das causas interruptivas, entendemos não ser capaz de afastar o direito do jurisdicionado ao reconhecimento da prescrição, caso ocorrida.
17.	Mesmo após o trânsito em julgado da condenação no âmbito do TCU, a prescrição poderá ser invocada mediante impugnações na esfera judicial, sendo que alegações relativas a dificuldades operacionais decorrentes de atos normativos internos à Corte de Contas baseados na superada tese da imprescritibilidade poderão não sensibilizar o julgador.
18.	A propósito, vale lembrar que o STF, em sede de embargos de declaração, expressamente rejeitou pedido de modulação dos efeitos da tese fixada no RE 636886. Naquela ocasião, diante da alegação da União (embargante) , no sentido de que "milhares processos já autuados pelos tribunais de contas, que tratam de ressarcimento ao erário e envolvem a cifra de R$ 29,9 bilhões, serão atingidos", o ministro relator do RE 636886 observou que direitos fundamentais (no caso, atinentes ao reconhecimento da prescrição) não podem ser sacrificados para compensar a ineficiência da máquina pública:
Por fim, registro que não se mostram presentes os requisitos necessários à modulação de efeitos, seja para a preservação da segurança jurídica, seja para o atendimento a excepcional interesse social. 
Como também já asseverei, no meu voto, as repercussões econômico-financeiras ao Estado não legitimam o sacrifício de direitos fundamentais dos indivíduos, como forma de compensar a ineficiência da máquina pública.
19.	Por certo, serão necessários ajustes nos normativos do TCU acerca da tomada de contas especial, de modo a revestir os documentos colacionados ao processo na fase externa de maior amplitude e confiabilidade. A preocupação quanto ao aperfeiçoamento da instrução normativa sobre TCE, emanada pelo Tribunal, foi externada pelo Ministro-Substituto Weder de Oliveira, quando da manifestação oral na sessão extraordinária em que se discutiu Resolução/TCU 344/2022, em 11/10/2022.
20.	De todo modo, a Resolução-TCU 344/2022 prevê, no art. 15, que os atos necessários à sua operacionalização serão expedidos pela Presidência ou pelo Tribunal, o que incluirá certamente alterações na documentação da fase interna da TCE, a ser encaminhada à Corte.
21.	Por ora, todavia, com fulcro no princípio da vedação ao non liquet, segundo o qual não é dado ao juiz deixar de decidir a controvérsia a ele submetida, aplicado subsidiariamente à Corte de Contas, duas opções teria o Tribunal, ao ter dúvidas sobre os documentos contidos nos autos: realização de diligências ou deliberação com base na verdade processual.
22.	Em qualquer hipótese, caberá a todos os que se debruçarem sobre os processos de TCE aprofundar a análise da documentação, para evitar desperdício de tempo e recursos humanos em diligências, prezando-se pela celeridade e economia processual.
23.	No caso dos autos, conclui-se pela existência de elementos suficientes para se reconhecer a consumação da prescrição intercorrente, haja vista o transcurso, sem a prática de atos processuais relevantes, do prazo trienal de que tratam o art. 1.º, § 1.º, da Lei 9.873/1999 e o art. 8.º da Resolução-TCU 344/2022, entre 22/9/2010 e 12/8/2014, como visto no parágrafo 12 deste parecer.
24.	Reconhecida a prejudicial de mérito da prescrição, resta fulminada a pretensão do Tribunal de obter o ressarcimento do dano ao erário e/ou aplicar sanções legais aos responsáveis.
25.	Ante o exposto, com as devidas vênias por divergir da Unidade Técnica, esta representante do Ministério Público de Contas manifesta-se no sentido de que o presente recurso seja conhecido e provido, a fim de se reconhecer a prescrição das pretensões punitiva e ressarcitória, tornando insubsistente o acórdão recorrido e extinguindo-se o presente processo, aproveitando-se os efeitos ao responsável Wagner Teixeira Santana, com fulcro no art. 11 da Resolução-TCU 344/2022 c/c o art. 212 e 281 do Regimento Interno do TCU."
É o relatório.

Tamara Costa Medina da Silva (15776/OAB-BA), representando Adao Jose de Santana.

Procuradora-Geral Cristina Machado da Costa e Silva.

TOMADA DE CONTAS ESPECIAL. OMISSÃO NO DEVER DE PRESTAR CONTAS DOS RECURSOS FEDERAIS RECEBIDOS NO ÂMBITO DO PROGRAMA DE APOIO AOS SISTEMAS DE ENSINO PARA ATENDIMENTO DE JOVENS E ADULTOS (PEJA), EXERCÍCIO 2006. CITAÇÕES. REVELIAS. CONTAS IRREGULARES. DÉBITO. ENTENDIMENTO PELA NÃO APLICAÇÃO DE MULTA ANTE A PRESCRIÇÃO DA PRETENSÃO PUNITIVA, SEGUNDO ACÓRDÃO 1441.2016-PLENÁRIO. RECURSO DE RECONSIDERAÇÃO. CONSUMAÇÃO DA PRESCRIÇÃO INTERCORRENTE, SEGUNDO RESOLUÇÃO 344/2022. CONHECIMENTO. PROVIMENTO. INSUBSISTÊNCIA DA DECISÃO CONDENATÓRIA. COMUNICAÇÕES.

TOMADA DE CONTAS ESPECIAL (TCE)

Unidade de Auditoria Especializada em Tomada de Contas Especial (AudTCE).

Trata-se de recurso de reconsideração interposto pelo Sr. Adão José de Santana, ex-prefeito municipal de Pilão Arcado/BA, contra o Acórdão 993/2022-TCU-Primeira Câmara, que julgou suas contas irregulares e o condenou ao pagamento de débito, em razão da omissão no dever de prestar contas dos recursos recebidos no âmbito do Programa de Apoio aos Sistemas de Ensino para Atendimento de Jovens e Adultos (Peja) , no exercício de 2006.
Em preliminar, tal qual suscitado pelo Ministério Público, na pessoa da eminente Procuradora Cristina Machado, "apesar de constatar o transcurso de mais de três anos entre causas interruptivas, caracterizando a prescrição com base no art. 1.º, § 1.º, da Lei 9.873/1999, o auditor instrutor concluiu por não a reconhecer, pois os fatos tratados no presente processo teriam sido investigados no âmbito judicial, em decorrência de representação formulada junto à Procuradoria da República pelo prefeito sucessor. Diante da notícia de tal representação, o auditor instrutor considerou temerário afirmar a ocorrência da prescrição" (grifei) .
O auditor-instrutor também teceu considerações sobre o prejuízo ao exame da prescrição intercorrente nos processos em curso no TCU, pois a IN 71/2012 não requer do órgão de origem informações pormenorizadas sobre o andamento da TCE na fase interna, já que o referido normativo foi elaborado na época em que prevalecia o entendimento pela imprescritibilidade das pretensões visando ao ressarcimento ao Erário.
No presente caso, como regra o art. 4º, inciso I, da Resolução-TCU 344/2022, o termo inicial do prazo de prescrição é a data em que as contas deveriam ter sido prestadas, o que ocorreu em 31/3/2007. Não consta dos autos eventos que possam ser considerados como causa interruptiva do prazo de prescrição entre o despacho de 28/8/2009 (peça 85, p. 12) e a notificação do responsável por edital, em 16/12/2014 (peça 14, p. 2) .
Em menção importante, relata o MP/TCU que "desconsideramos duas causas interruptivas apontadas pela unidade técnica, quais sejam, a mensagem eletrônica solicitando o processo Peja 2006, de 10/12/2010 (peça 85, p. 23) , e o ofício de notificação de 1.º/10/2014 (peça 13) . A primeira, por não se caracterizar como ato inequívoco que importa apuração do fato, ou qualquer outra causa interruptiva prevista no art. 2.º da Lei 9.873/1999, pois a mera solicitação de processo, sem informação sobre a finalidade, não pode ser considerado ato inequívoco de apuração. A segunda, pelo fato de o ofício de notificação não estar acompanhado de comprovação do recebimento, sendo que a notificação por edital efetuada cerca de dois meses depois sugere que a notificação anterior não foi bem suscedida (peça 14, p. 2) ".
Acrescenta-se que mediante consulta ao Sistema de Registro de Prestação de Contas do FNDE (SiGPC) , efetuada durante a elaboração do parecer da Parquet, constatou-se a ausência de eventos registrados no histórico do acompanhamento da prestação de contas do Peja 2006 referente ao município de Pilão Arcado/BA, de 22/9/2010 a 12/8/2014, reforçando a inocorrência de atos processuais relevantes nesse período (peça 128) . 
Nessa acepção, em linha com o entendimento fixado por este Tribunal mediante o Acórdão 534/2023-TCU-Plenário, "nos termos do art. 16, inciso V, do Regimento Interno do Tribunal e do art. 8° da Resolução nº 344/2022, no sentido de que o marco inicial da fluição da prescrição intercorrente se inicia somente a partir da ocorrência do primeiro marco interruptivo da prescrição ordinária, consoante elencado no art. 5º da nominada Resolução".
Há que se reconhecer, portanto, em linha com o dissertado pelo MP/TCU, a prescrição intercorrente dos fatos em apuração nos presentes autos.
Quanto aos atos supostamente praticados em processo judicial, concordo com o apontamento do Ministério Público de que a informação citada pela unidade técnica sobre a suposta representação junto à Procuradoria da República tem como fonte apenas menção no relatório do tomador de contas (peça 23, p. 4, item 11) , não havendo nos autos qualquer documento ou dado específico a respeito da aludida representação, impossibilitando verificar seu andamento ou mesmo sua existência. Consta tão somente ajuizamento da ação de improbidade pelo município em face dos ex-prefeitos em 2009 (peça 18) , mas não há dados que permitam verificar o respectivo andamento.
Em conclusão, voto pelo conhecimento e respectivo provimento do recurso, em face da prescrição intercorrente, abstendo-me de dissertar sobre os demais aspectos meritórios, em face do discorrido na preliminar prescritiva.
Ante o exposto, VOTO por que seja adotado o Acórdão que ora submeto a este colegiado.
TCU, Sala das Sessões, em 4 de abril de 2023.
BENJAMIN ZYMLER 
Relator